臺灣高等法院民事判決
110年度重勞上字第30號
上  訴  人  丙○○  
訴訟代理人  陳彥潔律師
複 代理 人  廖偉傑  

被 上訴 人  神達電腦股份有限公司

法定代理人  苗豐強  
被 上訴 人  丁○○  
            甲○○  
            乙○○  
共      同
訴訟代理人  郭銘濬律師
            王俊凱律師
            沈以軒律師
上  一  人
複 代理 人  陳建同律師
上列當事人間確認僱傭關係存在等事件，上訴人對於中華民國11
0年9月28日臺灣新竹地方法院110年度重勞訴字第2號第一審判決
提起上訴，本院於111年7月19日言詞辯論終結，判決如下：
    主  文
上訴駁回。
第二審訴訟費用由上訴人負擔。
    事實及理由
一、上訴人主張：伊於民國96年起開始任職於被上訴人神達電腦
    股份有限公司（下稱神達公司）財務部資金規劃處（下稱系
    爭勞動契約）。於109年7月15日，被上訴人甲○○（神達公司
    經理，下稱甲○○）無預警公告職務調動令，將伊與被上訴人
    乙○○（下稱乙○○）之職務對調，並於同月20日生效，該調職
    違反勞動基準法（下稱勞基法）第10條之1規定。伊調動新
    職務後，乙○○僅大略簡要教導，伊須花費特別多之時間心力
    處理，但當伊申請加班時，卻數度遭甲○○質疑與拒絕，被上
    訴人丁○○（神達公司協理，下稱丁○○）於月會並在眾人面前
    質疑伊工作效率不彰，而有職場霸凌情形，並致伊至精神科
    就診。伊於109年10月26日簽立合意終止契約協議書（下稱
    系爭終止協議書）、於同月28日簽立離職確認書（下稱系爭
    離職確認書）時，正處於受丁○○、甲○○、乙○○（下合稱丁○○
    等3人）職場霸凌，精神崩潰恍惚狀態，係雇主濫用其經濟
    上之優勢地位，致勞工立於不對等地位而處於非完全自由決
    定之情形，應不生終止系爭勞動契約之效力，伊得依系爭勞
    動契約之法律關係、民法第487條規定，訴請確認伊與神達
    公司間僱傭關係存在，請求神達公司給付109年11月、12月
    之薪資新臺幣（下同）15萬7400元，及自起訴狀繕本送達之
    翌日起至伊復職為止按月給付7萬8700元。另丁○○等3人對伊
    職場霸凌，構成共同侵權行為，伊得依民法第184條第1項前
    段、第185條第1項、第195條第1項前段、第188條第1項本文
    規定，請求神達公司與丁○○等3人連帶賠償非財產上損害170
    萬元，而神達公司違反職業安全衛生法相關法令，未對伊所
    處職場環境採取必要安全措施，亦構成侵權行為，伊得依民
    法第184條第2項前段、第195條第1項前段、第227條之1規定
    ，請求神達公司賠償非財產上損害80萬元。爰求為命⑴確認
    伊與神達公司間僱傭關係存在。⑵神達公司應給付伊15萬740
    0元，及自起訴狀繕本送達之翌日起至清償日止，按年息5％
    計算之利息。⑶神達公司應自起訴狀繕本送達之翌日起至伊
    復職為止，按月給付7萬8700元，及各期給付分別自翌月1日
    起至清償日止，按年息5％計算之利息。⑷神達公司應給付伊8
    0萬元，及自起訴狀繕本送達之翌日起至清償日止，按年息5
    ％計算之利息。⑸被上訴人應連帶給付伊170萬元，及自起訴
    狀繕本送達之翌日起至清償日止，按年息5％計算利息之判決
    （未繫屬本院部分，不予贅述）。原審為上訴人敗訴之判決
    ，上訴人不服，提起上訴，並上訴聲明：⑴原判決關於駁回
    後開第2項至第6項部分廢棄。⑵確認上訴人與神達公司間僱
    傭關係存在。⑶神達公司應給付上訴人15萬7400元，及自起
    訴狀繕本送達之翌日起至清償日止，按年息5％計算之利息。
    ⑷神達公司應自起訴狀繕本送達之翌日起至上訴人復職為止
    ，按月給付7萬8700元，及各期給付分別自翌月1日起至清償
    日止，按年息5％計算之利息。⑸神達公司應給付上訴人80萬
    元，及自起訴狀繕本送達之翌日起至清償日止，按年息5％計
    算之利息。⑹被上訴人應連帶給付上訴人170萬元，及自起訴
    狀繕本送達之翌日起至清償日止，按年息5％計算之利息。
二、被上訴人則以：神達公司與上訴人簽立系爭終止協議書、系
    爭離職確認書時，已告知上訴人得以選擇留在公司完成績效
    改善計畫，亦提供相當之猶豫期，並未在上訴人身心極度不
    適之情形下簽立，並無任何濫用經濟優勢地位情事，是雙方
    終止系爭勞動契約確實合法、有效。神達公司於107年7月間
    對上訴人所進行之職務調整，應非屬於調職，縱認係屬於調
    職（假設語氣），此舉未對上訴人勞動條件有任何不利益變
    更，且工作內容亦為上訴人曾負責之工作，符合勞基法第10
    條之1規定。神達公司已有針對職場不法侵害盡防止義務，
    縱有未備置相關教育訓練表冊之情形，與上訴人患有焦慮症
    間應無因果關係。丁○○等3人與上訴人之互動、言語均屬對
    上訴人之提醒、指正，仍屬職場合理之指揮監督及管理行為
    ，上訴人於104年、106年、107年間就已經有出現焦慮症之
    症狀，是上訴人主張丁○○等3人構成職場霸凌導致其患焦慮
    症，受有精神上損害，神達公司亦應負連帶賠償責任，均無
    理由等語，資為抗辯。並答辯聲明：上訴駁回。
三、兩造不爭執之事實（見本院卷第160、250、275頁）：
  ㈠上訴人於神達公司離職前之每月薪資為7萬8700元，平均工資
    為7萬9030元。
　㈡神達公司於109年7月15日公告將上訴人與乙○○之職務內容對
    調，並於同月20日生效。　
　㈢上訴人於109年10月26日與神達公司簽立系爭終止協議書，並
    於同月28日簽立系爭離職確認書。　
四、得心證之理由：　　
　㈠上訴人與神達公司簽立系爭終止協議書、系爭離職確認書，
    是否發生合意終止系爭勞動契約之效力？
　⒈按勞雇雙方合意終止勞動契約者，倘雇主未濫用其經濟上之
    優勢地位，致勞工立於不對等地位而處於非完全自由決定之
    情形時，除有其他無效之事由外，仍應承認其效力（最高法
    院109年度台上字第1008號判決意旨參照）。
　⒉經查，系爭終止協議書記載：「雙方合意終止勞動契約，約
    定勞動契約終止日為109年11月5日，最後工作日為109年10
    月26日，…自勞動契約終止日之翌日起，因勞動契約所生之
    權利義務，除雙方另有特別約定外，即告終止。…此致神達
    電腦股份有限公司。立同意書人：丙○○…中華民國109年10月
    26日」等語（見原審卷一第242頁），系爭離職確認書記載
    ：「立據人丙○○同意自109年11月5日起終止與神達電腦股份
    有限公司之勞動契約，並同意以下事項：⒈本人離職日為109
    年11月5日。（最後工作日為109年10月26日）⒉本人確認下
    列款項將於109年11月5日匯入個人薪資帳號：2.1-資遣費：
    47萬4180元。…2.2-預告工資（20天）：5萬2687元。2.3-11
    月薪資：5萬4610元。…2.4-總計：58萬1477元。…此致神達
    電腦股份有限公司。立據人：丙○○…中華民國109年10月28日
    」等語（見原審卷一第243頁），由上開記載可知，上訴人
    與神達公司合意終止系爭勞動契約，約定系爭勞動契約終止
    日為109年11月5日，最後工作日為109年10月26日，神達公
    司並應於109年11月5日將資遣費47萬4180元、預告工資5萬2
    687元、11月薪資5萬4610元，共計58萬1477元匯入上訴人之
    薪資帳號，而自系爭勞動契約終止日之翌日即109年11月6日
    起，因系爭勞動契約所生之權利義務，即告終止。
　⒊上訴人雖主張：伊簽立系爭終止協議書、系爭離職確認書時
    ，正處於受丁○○等3人職場霸凌，精神崩潰恍惚狀態，係雇
    主濫用其經濟上之優勢地位，致勞工立於不對等地位而處於
    非完全自由決定之情形，應不生終止系爭勞動契約之效力云
    云。惟查，依上訴人與吳豔勳（神達公司人資主管）於109
    年10月26日之對話錄音譯文記載：「吳豔勳：…我們本來預
    期這整個輔導計畫（即績效改善計畫）要達到效果，…輔導
    期就是3個月，現在也進行，10/7進行到現在兩個禮拜、三
    個禮拜…那如果說我們就提早結束，可以嗎？我是建議，我
    們就是用合意資遣的方式。…吳豔勳：然後你這邊也同意的
    話，那我想我是用就是用勞基法的方式，就是用資遣方式可
    以嗎？所謂資遣就是我們終止勞動契約，然後我們會開給你
    非自願離職證明，那這個非自願離職證明是可以去申請失業
    給付。那同時公司會給付你資遣費，我們公司也會給你一個
    公司制式的離職證明，…丙○○（即上訴人）：資遣是第一步
    。但是我還有一個訴求是我受到的職場霸凌，跟受到身心受
    創的情況。我希望資遣是合法依法是必須，但精神賠償這方
    面我要保留我的追訴權。…吳豔勳：OK好，我知道這個部分
    。我也需要，就是再問更詳細，可以嗎？…你可以大概把這
    整個狀況再說一次嗎？…」等語（見原審卷二第204頁），可
    認吳豔勳以建議方式，詢問上訴人是否同意合意終止系爭勞
    動契約，且依勞基法方式給付資遣費及開立非自願離職證明
    ，上訴人同意合意終止系爭勞動契約，但也表明仍要追究職
    場霸凌部分，並於錄音檔4分10秒至23分08秒間就吳豔勳詢
    問之職場霸凌細節詳為說明（見原審卷二第204至208頁），
    是由前揭對話過程，實難認定上訴人簽立系爭終止協議書、
    系爭離職確認書時，係處於精神崩潰恍惚狀態，且本件亦無
    上訴人所稱受丁○○等3人職場霸凌情事（詳後述），另參以
    上訴人前於109年10月7日就神達公司提出之績效改善計畫（
    改善期間109年10月7日至同年12月31日），猶不願在其上簽
    名（見原審卷二第247頁），舉輕明重，對於影響上訴人權
    利義務更為重大之系爭終止協議書、系爭離職確認書，上訴
    人理當更為慎重、更加考慮周詳，自難謂上訴人於簽立時係
    立於不對等地位而處於非完全自由決定之情形。故上訴人此
    部分主張，應非可採。
　⒋上訴人與神達公司於109年10月26日簽立系爭終止協議書，於
    同月28日簽立系爭離職確認書，且難認神達公司有濫用其經
    濟上之優勢地位，致上訴人立於不對等地位而處於非完全自
    由決定之情形，應認系爭勞動契約業於109年11月5日經上訴
    人與神達公司合意終止。系爭勞動契約既於109年11月5日經
    合意終止，神達公司並於同日將上訴人11月薪資5萬4610元
    匯入上訴人薪資帳戶（如前段⒈所述），則上訴人依系爭勞
    動契約之法律關係、民法第487條規定，訴請確認其與神達
    公司間僱傭關係存在，及請求神達公司給付109年11月、12
    月之薪資15萬7400元，並請求神達公司自起訴狀繕本送達之
    翌日起至其復職為止按月給付7萬8700元，自非有理。另本
    院既認定系爭勞動契約已於109年11月5日合意終止，則神達
    公司於109年7月20日將上訴人與乙○○之職務內容對調是否為
    調職，如為調職，是否違反勞基法第10條之1規定等節，即
    與判決結果不生影響而無探究之必要，併為敘明。
　㈡丁○○等3人對上訴人是否有職場霸凌行為？　
　⒈按所謂霸凌，係指個人或集體持續以言語、文字、圖畫、符
    號、肢體動作、電子通訊、網際網路或其他方式，直接或間
    接對他人故意為貶抑、排擠、欺負、騷擾或戲弄等行為，使
    他人處於具有敵意或不友善環境，產生精神上、生理上或財
    產上之損害。
　⒉上訴人主張丁○○等3人對其職場霸凌，雖舉丁○○於109年9月14
    日在其辦公室陳稱：「目前沒有錢狀況下，你這個不再認真
    喔，仔細一點喔，我都不知道你什麼時候會跳掉！那這個到
    底還要不要做阿！」、「都已經過1天了，就跟他講說因為
    沒有在4點前印，他問，今天才來的嗎，吃什麼飯都不知道
    的嗎？」、「這不是中午前就該解決掉的事嗎！你為什麼拖
    到4點阿！」、「人家跟我講說他們過去就這樣做，又不是
    現在才做。他們也是從顏（音譯）那裡接過來的阿，你現在
    要怎麼面對大家？」、「要解決問題，不是一直製造問題，
    知道問題也是要解決問題啦，怎樣。」等語（見原審卷一第
    462頁，原審卷二第150、151頁），於109年9月15日在月會
    陳稱：「就像一直講的，我們要做smart阿，不是只有work 
    hard又不知道怎麼做，然後這裡沒弄到，那裡沒弄到的，把
    自己搞得很累，別人也跟者團團轉。」、「再了解一下為什
    麼Vicky（指乙○○）做得來，他做不來，到底問題是什麼。
    」等語（見原審卷一第463頁，原審卷二第151頁），於109
    年10月16日在部門會議陳稱：「那個薰葳，你要回答問題你
    要快一點，不管怎樣這已經是過去式，應該會有印象阿！你
    這樣耽擱很多人的時間，要快一點。」、「這是不是薰葳忘
    記了，忘記有沒有提醒她，喔Vicky有提醒，來薰葳，在嗎
    ，回答一下，7號到8號，7號Vicky有提醒你入帳，你沒入是
    怎樣。什麼問題嗎？是不會做還是怎樣阿。」等語（見原審
    卷一第466頁，原審卷二第151、152頁），甲○○於109年10月
    16日在部門會議陳稱：「我很不喜歡會計部門來催這個東西
    ，我覺得蠻丟臉的，人家給我們期限，就照這時間完成」等
    語（見原審卷一第467頁，原審卷二第152頁）為證。惟觀諸
    前開對話內容，固有對上訴人工作表現有所不滿之表達，而
    提出指正、改進意見，但未見有侮辱性、謾罵性言詞，核屬
    一般長官、部屬間對於工作之意見交流，而工作方法本有多
    元角度可以相互交流，尚難謂丁○○、甲○○有所批評或表達不
    同意見，即謂構成霸凌。
　⒊上訴人另舉當其申請加班時，數度遭甲○○質疑與拒絕為證。
    查甲○○在109年9月14日電子郵件表示：「你最近一次的補休
    申請（9/11），下班時間是晚上的10：10，這個時間晚到讓
    我感到意外！你最近在工作上是否有遇到什麼困難，我想了
    解一下9/11的加班，你主要在處理哪些工作項目？」等語（
    見原審卷一第73頁），在109年9月23日電子郵件表示：「麻
    煩請列一下今天（9/23）要申請加班的事由及工作事項，否
    則我這邊無法判斷是否需核可。」等語（見原審卷一第80頁
    ），在109年9月25日電子郵件表示：「請提升工作效率，如
    有需要處理operation工作效率上的改善建議，請諮詢Vicky
    。本次9/24加班補休，我僅核准19：30-20：30的部分，請
    收回申請單，修改後重新送簽。」等語（見原審卷一第82頁
    ），依該內容及核准加班與否之決定，僅屬主管衡量、評估
    部屬工作內容作為決定是否核准加班之職權行使，自難認構
    成霸凌。
　⒋上訴人復舉其調動新職務後，乙○○僅大略簡要教導為證。查
    乙○○於109年7月15日提供工作交接排程與清單（見原審卷二
    第133頁），於同年8月1日囑託楊馥竹提供活存息作業手冊
    、結帳流程（拋GL）（見原審卷一第406、407頁），於同月
    3日提供月結SOP（見原審卷一第364至400頁），於同月4日
    提供月底結帳報表操作手冊（見原審卷一第340至363頁），
    於同月5日提供月底結帳報表製作操作手冊（見原審卷二第1
    36頁），於同月13日提供3個月CASH預估會用到的資料（見
    原審卷二第138頁），難認乙○○僅大略簡要教導。退步言，
    即便仍有未足部分，上訴人本得請求乙○○再為協助指導，亦
    難憑此即謂構成霸凌。
　⒌綜上，依上訴人所提事證，不能認丁○○等3人對上訴人有職場
    霸凌行為。縱上訴人曾於109年9月15日、同月29日、同年10
    月13日、同月27日至精神科就診，並經診斷罹患焦慮症（見
    原審卷一第75頁），因丁○○等3人並無不法侵害行為，仍難
    認丁○○等3人構成共同侵權行為，須負損害賠償責任，神達
    公司更無連帶賠償問題。故上訴人依民法第184條第1項前段
    、第185條第1項、第195條第1項前段、第188條第1項本文規
    定，請求被上訴人連帶賠償非財產上損害170萬元，洵屬無
    據。另丁○○等3人對上訴人既無職場霸凌行為，即無神達公
    司違反職業安全衛生法相關法令，未對上訴人所處職場環境
    採取必要安全措施，構成侵權行為之情，上訴人依民法第18
    4條第2項前段、第195條第1項前段、第227條之1規定，請求
    神達公司賠償非財產上損害80萬元，亦屬無理。
五、綜上所述，上訴人訴請⑴確認上訴人與神達公司間僱傭關係
    存在。⑵神達公司應給付上訴人15萬7400元，及自起訴狀繕
    本送達之翌日起至清償日止，按年息5％計算之利息。⑶神達
    公司應自起訴狀繕本送達之翌日起至上訴人復職為止，按月
    給付7萬8700元，及各期給付分別自翌月1日起至清償日止，
    按年息5％計算之利息。⑷神達公司應給付上訴人80萬元，及
    自起訴狀繕本送達之翌日起至清償日止，按年息5％計算之利
    息。⑸被上訴人應連帶給付上訴人170萬元，及自起訴狀繕本
    送達之翌日起至清償日止，按年息5％計算之利息，並非有據
    ，不應准許。原審為上訴人此部分敗訴之判決，核無違誤。
    上訴意旨仍執陳詞，求予廢棄改判，為無理由，應予駁回。
六、本件事證已臻明確，兩造其餘攻擊防禦方法及未經援用之證
    據，經核與判決之結果不生影響，爰不逐一論述，附此敘明
    。　　
七、據上論結，本件上訴為無理由。依民事訴訟法第449條第1項
    、第78條，判決如主文。
中　　華　　民　　國　　111 　年　　8 　　月　　9 　　日
                  勞動法庭
                      審判長法  官  何君豪
                            法  官  高明德
                            法  官  張文毓
正本係照原本作成。
如不服本判決，應於收受送達後20日內向本院提出上訴書狀，其
未表明上訴理由者，應於提出上訴後20日內向本院補提理由書狀
（均須按他造當事人之人數附繕本）上訴時應提出委任律師或具
有律師資格之人之委任狀；委任有律師資格者，另應附具律師資
格證書及釋明委任人與受任人有民事訴訟法第466 條之1第1項但
書或第2項所定關係之釋明文書影本。如委任律師提起上訴者，
應一併繳納上訴審裁判費。
中　　華　　民　　國　　111 　年　　8 　　月　　9 　　日

                            書記官  劉文珠